# Análisis univariado

## Vista inicial y faltantes

```{r estructura-y-faltantes}
summary_tbl <- tibble(
  variable = names(df),
  tipo = vapply(df, function(x) class(x)[1], FUN.VALUE = character(1)),
  faltantes = vapply(df, function(x) sum(is.na(x)), FUN.VALUE = integer(1))
)

knitr::kable(summary_tbl, caption = "Estructura básica y faltantes por variable")
```

## Variable objetivo: `T_0.01_RotD50`

La variable de respuesta se almacena como logaritmo natural. Para facilitar la interpretación física, en esta sección se trabaja sobre `Sa_0_01 = exp(T_0.01_RotD50)`.

```{r objetivo-resumen}
cont_summary(df, "Sa_0_01") |>
  knitr::kable(digits = 4, caption = "Resumen de la variable respuesta en escala física")
```

```{r objetivo-hist}
ggplot(df, aes(x = Sa_0_01)) +
  geom_histogram(bins = 50, fill = "#2c7fb8", color = "white") +
  scale_x_log10(labels = label_scientific()) +
  labs(
    title = "Histograma de Sa(T = 0.01 s) en escala física",
    x = "Sa_0.01",
    y = "Frecuencia"
  )
```

```{r objetivo-ecdf}
ggplot(df, aes(x = Sa_0_01)) +
  stat_ecdf(geom = "step", linewidth = 0.9, color = "#045a8d") +
  scale_x_log10(labels = label_scientific()) +
  labs(
    title = "ECDF de Sa(T = 0.01 s)",
    x = "Sa_0.01",
    y = "F(x)"
  )
```

```{r objetivo-box}
ggplot(df, aes(x = Sa_0_01, y = "")) +
  geom_boxplot(fill = "#2c7fb8", outlier.alpha = 0.35) +
  scale_x_log10(labels = label_scientific()) +
  labs(
    title = "Boxplot de Sa(T = 0.01 s)",
    x = "Sa_0.01",
    y = NULL
  )
```

La distribución de la respuesta es marcadamente asimétrica hacia la derecha: la mayoría de observaciones se concentra en niveles bajos de aceleración y aparece una cola de registros con amplitudes considerablemente mayores.

## `Magnitude`

```{r magnitude-summary}
cont_summary(df, "Magnitude") |>
  knitr::kable(digits = 3, caption = "Resumen de magnitud")
```

```{r magnitude-plots}
ggplot(df, aes(x = Magnitude)) +
  geom_histogram(bins = 35, fill = "#2c7fb8", color = "white") +
  labs(title = "Distribución de la magnitud", x = "Magnitude", y = "Frecuencia")
```

```{r magnitude-ecdf}
ggplot(df, aes(x = Magnitude)) +
  stat_ecdf(geom = "step", linewidth = 0.9, color = "#2c7fb8") +
  labs(title = "ECDF de magnitud", x = "Magnitude", y = "F(x)")
```

La distribución de magnitud es multimodal, consistente con un dataset integrado a partir de múltiples contextos o subconjuntos de eventos.

## `Hypocenter Depth (km)`

```{r depth-summary}
cont_summary(df, "Hypocenter Depth (km)") |>
  knitr::kable(digits = 3, caption = "Resumen de profundidad hipocentral")
```

```{r depth-hist}
ggplot(df, aes(x = `Hypocenter Depth (km)`)) +
  geom_histogram(bins = 40, fill = "#2c7fb8", color = "white") +
  labs(title = "Distribución de la profundidad hipocentral", x = "Profundidad (km)", y = "Frecuencia")
```

```{r depth-box}
ggplot(df, aes(x = `Hypocenter Depth (km)`, y = "")) +
  geom_boxplot(fill = "#2c7fb8", outlier.alpha = 0.35) +
  labs(title = "Boxplot de profundidad hipocentral", x = "Profundidad (km)", y = NULL)
```

La mayor parte de registros corresponde a eventos someros. La cola hacia profundidades mayores existe, pero representa una fracción claramente menor del conjunto.

## `Rrup_OpenQuake`

```{r rrup-summary}
cont_summary(df, "Rrup_OpenQuake") |>
  knitr::kable(digits = 3, caption = "Resumen de distancia de ruptura")
```

```{r rrup-hist}
ggplot(df, aes(x = Rrup_OpenQuake)) +
  geom_histogram(bins = 50, fill = "#2c7fb8", color = "white") +
  scale_x_log10(labels = label_number()) +
  labs(title = "Distribución de Rrup_OpenQuake", x = "Rrup_OpenQuake (km)", y = "Frecuencia")
```

```{r rrup-ecdf}
ggplot(df, aes(x = Rrup_OpenQuake)) +
  stat_ecdf(geom = "step", linewidth = 0.9, color = "#2c7fb8") +
  scale_x_log10(labels = label_number()) +
  labs(title = "ECDF de Rrup_OpenQuake", x = "Rrup_OpenQuake (km)", y = "F(x)")
```

La distancia de ruptura presenta una distribución fuertemente sesgada a la derecha, con abundancia de registros en distancias pequeñas y medias, y una cola de observaciones más lejanas.

## `Tmax`

```{r tmax-summary}
cont_summary(df, "Tmax") |>
  knitr::kable(digits = 3, caption = "Resumen de Tmax")
```

```{r tmax-hist}
ggplot(df, aes(x = Tmax)) +
  geom_histogram(bins = 45, fill = "#2c7fb8", color = "white") +
  labs(title = "Distribución de Tmax", x = "Tmax (s)", y = "Frecuencia")
```

`Tmax` se concentra en valores relativamente bajos, lo que sugiere que gran parte del dataset cuenta con un rango confiable corto o medio dentro del dominio espectral.

## `Soil_Class`

```{r soil-counts}
soil_counts <- df |>
  count(Soil_Class) |>
  mutate(porcentaje = n / sum(n))

knitr::kable(soil_counts, digits = 3, caption = "Conteo y proporción por Soil_Class")
```

```{r soil-bar}
ggplot(soil_counts, aes(x = Soil_Class, y = n)) +
  geom_col(fill = "#3182bd") +
  labs(title = "Frecuencia por clase de suelo", x = "Soil_Class", y = "Número de registros")
```

La base está desbalanceada entre clases de suelo; una de las implicaciones es que las comparaciones y modelos posteriores deben interpretar con cautela las categorías menos representadas.

## Estaciones sísmicas y eventos

```{r estaciones-eventos}
est_tbl <- tibble(
  indicador = c("Ubicaciones únicas de estación", "Ubicaciones únicas de evento"),
  valor = c(
    n_distinct(paste(df$`Station Latitude`, df$`Station Longitude`)),
    n_distinct(paste(df$`Seismic Latitude`, df$`Seismic Longitude`))
  )
)

knitr::kable(est_tbl, caption = "Cobertura espacial básica del dataset")
```

## Distribución de `origen`

```{r origen-counts}
origin_counts <- df |>
  count(origen) |>
  mutate(porcentaje = n / sum(n))

knitr::kable(origin_counts, digits = 3, caption = "Distribución por origen")
```

```{r origen-bar}
ggplot(origin_counts, aes(x = origen, y = n)) +
  geom_col(fill = "#4F81BD", show.legend = FALSE) +
  labs(
    title = "Distribución de registros por origen",
    x = "Origen",
    y = "Número de registros"
  )
```

El origen del dataset no está balanceado. Ese hecho es metodológicamente importante porque cualquier resultado agregado puede reflejar más el comportamiento del grupo dominante que el del subconjunto colombiano.

## Pruebas de normalidad

```{r normality-tests}
normality_tbl <- ks_normality_table(
  df,
  c("Hypocenter Depth (km)", "Magnitude", "Rrup_OpenQuake", "Tmax", "T_0.01_RotD50")
)

knitr::kable(normality_tbl, digits = 5, caption = "Pruebas KS sobre variables estandarizadas")
```

Como ocurre con frecuencia en bases sísmicas y en muestras grandes, la evidencia apunta a distribuciones no normales en varias de las variables numéricas principales. Eso respalda el uso de visualizaciones robustas, escalas logarítmicas y medidas no paramétricas en el resto del EDA.
