---
output:
  pdf_document: default
  html_document: default
---
# Análisis bivariado

## `T_0.01_RotD50` vs `Rrup_OpenQuake`

```{r resp-vs-rrup}
ggplot(df, aes(x = Rrup_OpenQuake, y = Sa_0_01)) +
  geom_point(alpha = 0.15, size = 1.1, color = "#2b8cbe") +
  scale_x_log10(labels = label_number()) +
  scale_y_log10(labels = label_scientific()) +
  labs(
    title = "Sa(T=0.01 s) vs Rrup_OpenQuake",
    x = "Rrup_OpenQuake (km)",
    y = "Sa_0.01"
  )
```

La nube es consistente con la lógica de atenuación: al aumentar la distancia de ruptura, la respuesta tiende a disminuir, aunque con dispersión considerable.

## `T_0.01_RotD50` vs `Magnitude`

```{r resp-vs-mag}
ggplot(df, aes(x = Magnitude, y = Sa_0_01)) +
  geom_point(alpha = 0.15, size = 1.1, color = "#2b8cbe") +
  scale_y_log10(labels = label_scientific()) +
  labs(
    title = "Sa(T=0.01 s) vs Magnitude",
    x = "Magnitude",
    y = "Sa_0.01"
  )
```

Se observa una tendencia positiva: magnitudes mayores suelen asociarse con respuestas espectrales mayores, aunque no de forma perfectamente determinista.

## `Hypocenter Depth (km)` vs `T_0.01_RotD50`

```{r resp-vs-depth}
ggplot(df, aes(x = `Hypocenter Depth (km)`, y = Sa_0_01)) +
  geom_point(alpha = 0.15, size = 1.1, color = "#2b8cbe") +
  scale_y_log10(labels = label_scientific()) +
  labs(
    title = "Sa(T=0.01 s) vs profundidad hipocentral",
    x = "Hypocenter Depth (km)",
    y = "Sa_0.01"
  )
```

En el rango dominante de profundidades no aparece una relación monotónica fuerte; la variable parece actuar más como refinamiento que como explicador principal aislado.

## `Hypocenter Depth (km)` vs `Rrup_OpenQuake`

```{r depth-vs-rrup}
ggplot(df, aes(x = Rrup_OpenQuake, y = `Hypocenter Depth (km)`)) +
  geom_point(alpha = 0.18, size = 1.1, color = "#2b8cbe") +
  scale_x_log10(labels = label_number()) +
  labs(
    title = "Profundidad hipocentral vs Rrup_OpenQuake",
    x = "Rrup_OpenQuake (km)",
    y = "Hypocenter Depth (km)"
  )
```

La relación entre profundidad y distancia refleja más la composición geométrica del dataset que una dependencia simple.

## `T_0.01_RotD50` vs `Soil_Class`

```{r resp-vs-soil}
ggplot(df, aes(x = Soil_Class, y = T_0.01_RotD50)) +
  geom_boxplot(
    fill = "#4F81BD",
    alpha = 0.85,
    outlier.alpha = 0.25
  ) +
  labs(
    title = "T_0.01_RotD50 por clase de suelo",
    x = "Soil_Class",
    y = "T_0.01_RotD50"
  )
```

Las medianas y la dispersión no son idénticas entre clases, lo que sugiere que la condición de sitio está asociada al comportamiento de la respuesta.

## `T_0.01_RotD50` vs `origen`

```{r resp-vs-origin}
ggplot(df, aes(x = origen, y = Sa_0_01)) +
  geom_boxplot(
    fill = "#4F81BD",
    alpha = 0.85,
    outlier.alpha = 0.20
  ) +
  scale_y_log10(labels = label_scientific()) +
  labs(
    title = "Sa(T=0.01 s) por origen",
    x = "origen",
    y = "Sa_0.01"
  )
```

Los grupos por origen muestran distribuciones diferentes, lo que refuerza la necesidad de controlar el sesgo por composición del dataset.

## `Magnitude` vs `Rrup_OpenQuake`

```{r mag-vs-rrup}
ggplot(df, aes(x = Rrup_OpenQuake, y = Magnitude)) +
  geom_point(alpha = 0.16, size = 1.0, color = "#2b8cbe") +
  scale_x_log10(labels = label_number()) +
  labs(
    title = "Magnitude vs Rrup_OpenQuake",
    x = "Rrup_OpenQuake (km)",
    y = "Magnitude"
  )
```

## Mapa de eventos por Soil_Class

```{r station-map}
ggplot() +
  geom_polygon(
    data = mapa_base,
    aes(x = long, y = lat, group = group),
    fill = "grey95",
    color = "grey70",
    linewidth = 0.25
  ) +
  geom_point(
    data = df,
    aes(x = `Station Longitude`, y = `Station Latitude`, color = Soil_Class),
    alpha = 0.55,
    size = 1.3
  ) +
  coord_quickmap(xlim = xlim_map, ylim = ylim_map, expand = FALSE) +
  labs(
    title = "Distribución espacial de estaciones",
    x = "Longitud",
    y = "Latitud",
    color = "Soil_Class"
  ) +
  theme_minimal() +
  theme(
    panel.grid = element_blank(),
    panel.background = element_rect(fill = "#eaf2fb", color = NA)
  )
```

## Mapa de eventos por magnitud

```{r event-map}
ggplot() +
  geom_polygon(
    data = mapa_base,
    aes(x = long, y = lat, group = group),
    fill = "grey95",
    color = "grey70",
    linewidth = 0.25
  ) +
  geom_point(
    data = df,
    aes(x = `Seismic Longitude`, y = `Seismic Latitude`, color = Magnitude, size = Sa_0_01),
    alpha = 0.45
  ) +
  scale_size_continuous(range = c(1, 5), guide = "none") +
  coord_quickmap(xlim = xlim_map, ylim = ylim_map, expand = FALSE) +
  labs(
    title = "Distribución espacial de eventos",
    x = "Longitud",
    y = "Latitud",
    color = "Magnitude"
  ) +
  theme_minimal() +
  theme(
    panel.grid = element_blank(),
    panel.background = element_rect(fill = "#eaf2fb", color = NA)
  )
```

## Tablas de contingencia: `origen` vs `Soil_Class`

```{r contingency}
tab_origen_soil <- table(df$origen, df$Soil_Class)
chi_tbl <- suppressWarnings(chisq.test(tab_origen_soil))

contingency_summary <- tibble(
  estadistico = unname(chi_tbl$statistic),
  gl = unname(chi_tbl$parameter),
  p_value = chi_tbl$p.value,
  cramers_v = cramers_v(tab_origen_soil)
)

knitr::kable(as.data.frame.matrix(tab_origen_soil), caption = "Tabla de contingencia: origen vs Soil_Class")
knitr::kable(contingency_summary, digits = 5, caption = "Prueba chi-cuadrado y tamaño de efecto")
```

```{r contingency-percentages}
pct_by_col <- prop.table(tab_origen_soil, margin = 2)
knitr::kable(round(pct_by_col, 3), caption = "Porcentajes por columna (origen dentro de cada Soil_Class)")
```

La prueba de chi-cuadrado evalúa independencia entre ambas variables. El tamaño de efecto mediante **Cramér's V** complementa la lectura para cuantificar la intensidad de la asociación.

## Homogeneidad de varianzas por `Soil_Class`

```{r levene-test}
levene_tbl <- car::leveneTest(T_0.01_RotD50 ~ Soil_Class, data = df) |>
  as.data.frame() |>
  tibble::rownames_to_column("fuente")

knitr::kable(levene_tbl, digits = 5, caption = "Prueba de Levene para T_0.01_RotD50 por Soil_Class")
```

La variación de la respuesta no es necesariamente homogénea entre clases de suelo. Eso también justifica un tratamiento cuidadoso de esta variable en etapas posteriores.
