# Análisis multivariado

## Matriz de correlación de Spearman

```{r spearman-corr}
corr_df <- df |>
  select(all_of(num_cols)) |>
  drop_na()

corr_mat <- cor(corr_df, method = "spearman")

corr_long <- as.data.frame(as.table(corr_mat)) |>
  rename(var1 = Var1, var2 = Var2, corr = Freq)

ggplot(corr_long, aes(x = var1, y = var2, fill = corr)) +
  geom_tile(color = "white") +
  scale_fill_gradient2(low = "white", high = "#2166ac", mid = "white", midpoint = 0) +
  labs(
    title = "Correlación de Spearman entre variables numéricas",
    x = NULL,
    y = NULL,
    fill = "rho"
  ) +
  theme(axis.text.x = element_text(angle = 45, hjust = 1))
```

```{r spearman-table}
knitr::kable(round(corr_mat, 3), caption = "Matriz de correlación de Spearman")
```

La respuesta muestra asociación apreciable con magnitud y distancia de ruptura, mientras que otras variables aportan relaciones más débiles o indirectas.

## Matriz de dispersión

```{r scatter-matrix}
pairs(
  corr_df[, c("Magnitude", "Hypocenter Depth (km)", "Rrup_OpenQuake", "Tmax", "T_0.01_RotD50")],
  pch = 19,
  col = rgb(0, 0, 0, 0.15),
  main = "Matriz de dispersión de variables seleccionadas"
)
```

La matriz de dispersión permite detectar patrones no lineales, agrupamientos y escalas muy diferentes entre variables, especialmente en la distancia de ruptura.

## Scatter 3D: magnitud, distancia y respuesta

```{r scatter-3d}
plot_ly(
  data = df,
  x = ~Rrup_OpenQuake,
  y = ~Magnitude,
  z = ~T_0.01_RotD50,
  color = ~`Hypocenter Depth (km)`,
  colors = viridisLite::viridis(256),
  type = "scatter3d",
  mode = "markers",
  marker = list(size = 2.2, opacity = 0.5)
) |>
  layout(
    title = "Scatter 3D de respuesta, magnitud y distancia",
    scene = list(
      xaxis = list(title = "Rrup_OpenQuake"),
      yaxis = list(title = "Magnitude"),
      zaxis = list(title = "T_0.01_RotD50")
    )
  )
```

## Respuesta por clases de suelo y grupos de magnitud

```{r mag-groups}
df_mag_groups <- df |>
  mutate(
    Mag_group = cut(
      Magnitude,
      breaks = c(min(Magnitude, na.rm = TRUE), 4, 5, 6, max(Magnitude, na.rm = TRUE)),
      include.lowest = TRUE,
      labels = c("low", "4–5", "5–6", "high")
    )
  )

ggplot(df_mag_groups, aes(x = Soil_Class, y = T_0.01_RotD50)) +
  geom_boxplot(
    fill = "#4F81BD",
    outlier.alpha = 0.2,
    show.legend = FALSE
  ) +
  facet_wrap(~ Mag_group, nrow = 1) +
  labs(
    title = "T_0.01_RotD50 por clase de suelo y grupos de magnitud",
    x = "Soil_Class",
    y = "T_0.01_RotD50"
  )
```

Este gráfico facilita ver si el efecto aparente del sitio cambia con el tamaño del evento.

## Vista espacial de eventos con respuesta

```{r geo-events-response}
ggplot() +
  geom_polygon(
    data = mapa_base,
    aes(x = long, y = lat, group = group),
    fill = "grey95",
    color = "grey70",
    linewidth = 0.25
  ) +
  geom_point(
    data = df,
    aes(x = `Seismic Longitude`, y = `Seismic Latitude`, color = Magnitude, size = Sa_0_01),
    alpha = 0.45
  ) +
  scale_size_continuous(range = c(0.8, 5)) +
  coord_quickmap(xlim = xlim_map, ylim = ylim_map, expand = FALSE) +
  labs(
    title = "Eventos sísmicos: magnitud y tamaño proporcional a Sa(T = 0.01 s)",
    x = "Longitud",
    y = "Latitud",
    color = "Magnitude",
    size = "Sa_0.01"
  ) +
  theme_minimal() +
  theme(
    panel.grid = element_blank(),
    panel.background = element_rect(fill = "#eaf2fb", color = NA)
  )
```

## Lectura integrada

En conjunto, el análisis multivariado sugiere que:

-   `Magnitude` y `Rrup_OpenQuake` concentran una porción importante de la explicación de la respuesta;
-   la profundidad hipocentral y la clase de suelo refinan la interpretación;
-   existen señales de mezcla entre subconjuntos del dataset, especialmente por la variable `origen`;
-   la estructura espacial confirma que la base no corresponde a un único dominio geográfico reducido.
