---
title: "EDA de aceleraciones espectrales para movimientos del suelo"
author: "Eliasib Pájaro"
date: "`r format(Sys.Date(), '%d %B %Y')`"
site: bookdown::bookdown_site
output: bookdown::gitbook
documentclass: book
description: "Libro en bookdown centrado en análisis exploratorio de datos para la variable T_0.01_RotD50, con capítulos de contexto, marco teórico y metodología tomados de la app Shiny."
---

# Presentación {-}

Este libro en **bookdown** reorganiza el material del proyecto en un formato de lectura continua.  
El foco principal es el **análisis exploratorio de datos (EDA)** del conjunto `NGACOL.csv`, manteniendo la estructura conceptual del Jupyter Book original en tres bloques:

1. **Análisis univariado**
2. **Análisis bivariado**
3. **Análisis multivariado**

Además, se incluyen dos capítulos introductorios con el contenido conceptual que en la app Shiny aparece como **Contexto, Problema, Objetivos, Marco teórico y Metodología**.

```{r setup, include=FALSE}
knitr::opts_chunk$set(
  echo = TRUE,
  message = FALSE,
  warning = FALSE,
  fig.width = 8,
  fig.height = 5,
  fig.align = "center",
  out.width = "95%"
)

required_pkgs <- c(
  "bookdown", "knitr", "readr", "dplyr", "tidyr", "ggplot2",
  "scales", "stringr", "tibble", "plotly", "car", "maps"
)

missing_pkgs <- required_pkgs[!vapply(required_pkgs, requireNamespace, quietly = TRUE, FUN.VALUE = logical(1))]
if (length(missing_pkgs) > 0) {
  stop(
    paste0(
      "Instala estos paquetes antes de renderizar el libro: ",
      paste(missing_pkgs, collapse = ", ")
    )
  )
}

library(readr)
library(dplyr)
library(tidyr)
library(ggplot2)
library(scales)
library(stringr)
library(tibble)
library(plotly)
library(car)
library(knitr)
library(maps)

theme_set(theme_minimal(base_size = 12))

data_path <- "data/NGACOL.csv"
df <- read_csv(data_path, show_col_types = FALSE) %>%
  mutate(
    Soil_Class = factor(Soil_Class),
    origen = factor(origen),
    Sa_0_01 = exp(T_0.01_RotD50),
    log_Rrup = log(Rrup_OpenQuake)
  )
lon_all <- c(df$`Station Longitude`, df$`Seismic Longitude`)
lat_all <- c(df$`Station Latitude`, df$`Seismic Latitude`)

lon_rng <- range(lon_all, na.rm = TRUE)
lat_rng <- range(lat_all, na.rm = TRUE)

pad_lon <- max(1, diff(lon_rng) * 0.08)
pad_lat <- max(1, diff(lat_rng) * 0.08)

xlim_map <- lon_rng + c(-pad_lon, pad_lon)
ylim_map <- lat_rng + c(-pad_lat, pad_lat)

mapa_base <- ggplot2::map_data("world") %>%
  dplyr::filter(
    long >= xlim_map[1], long <= xlim_map[2],
    lat  >= ylim_map[1], lat  <= ylim_map[2]
  )

n_obs <- nrow(df)
n_eventos <- n_distinct(paste(df$`Seismic Latitude`, df$`Seismic Longitude`))
n_estaciones <- n_distinct(paste(df$`Station Latitude`, df$`Station Longitude`))

glosario <- tibble::tribble(
  ~Variable, ~Tipo, ~Unidad_Formato, ~Rol_GMPE, ~Descripcion, ~Chequeos,
  "Hypocenter Depth (km)", "Numérica", "km", "Fuente", "Profundidad del hipocentro del sismo.", ">= 0; revisar outliers; comparar por origen.",
  "Magnitude", "Numérica", "Mw", "Fuente", "Magnitud del evento sísmico.", "Rango típico aproximado entre 0 y 9; revisar nulos.",
  "Rrup_OpenQuake", "Numérica", "km", "Trayectoria", "Distancia de ruptura fuente-sitio.", "> 0; revisar ceros y sesgo de la distribución.",
  "Soil_Class", "Categórica", "1 a 5", "Sitio", "Clasificación de suelo o condición del sitio.", "Revisar clases únicas y balance.",
  "Tmax", "Numérica", "s", "Calidad / espectro", "Periodo máximo confiable del registro.", "Verificar rango y posibles valores extremos.",
  "origen", "Categórica", "Etiqueta", "Metadato", "Fuente del registro: NGAW2 o Colombia.", "Analizar desbalance del dataset.",
  "Seismic Latitude / Longitude", "Numérica", "grados", "Geografía del evento", "Ubicación del evento sísmico.", "Validar lat/lon dentro de rangos plausibles.",
  "Station Latitude / Longitude", "Numérica", "grados", "Geografía de estación", "Ubicación de la estación de registro.", "Validar lat/lon dentro de rangos plausibles.",
  "T_0.01_RotD50", "Numérica", "ln(g)", "Respuesta", "Logaritmo de la aceleración espectral a T = 0.01 s.", "Analizar tras exponenciar a escala física."
)

num_cols <- c(
  "Hypocenter Depth (km)", "Magnitude", "Rrup_OpenQuake", "Tmax",
  "Seismic Latitude", "Seismic Longitude",
  "Station Latitude", "Station Longitude", "T_0.01_RotD50"
)

cramers_v <- function(tab) {
  chi2 <- suppressWarnings(chisq.test(tab, correct = FALSE)$statistic)
  n <- sum(tab)
  k <- min(nrow(tab) - 1, ncol(tab) - 1)
  as.numeric(sqrt(chi2 / (n * k)))
}

ks_normality_table <- function(data, vars) {
  res <- lapply(vars, function(v) {
    x <- data[[v]]
    x <- x[is.finite(x)]
    x <- x[!is.na(x)]
    if (length(unique(x)) < 2) {
      return(data.frame(variable = v, p_value = NA_real_, conclusion = "No evaluable"))
    }
    x_std <- as.numeric(scale(x))
    test <- suppressWarnings(stats::ks.test(x_std, "pnorm"))
    data.frame(
      variable = v,
      p_value = unname(test$p.value),
      conclusion = ifelse(test$p.value < 0.05, "Se rechaza normalidad", "No se rechaza normalidad")
    )
  })
  bind_rows(res)
}

cont_summary <- function(data, var) {
  x <- data[[var]]
  tibble(
    variable = var,
    n = sum(!is.na(x)),
    missing = sum(is.na(x)),
    min = min(x, na.rm = TRUE),
    q1 = quantile(x, 0.25, na.rm = TRUE),
    median = median(x, na.rm = TRUE),
    mean = mean(x, na.rm = TRUE),
    q3 = quantile(x, 0.75, na.rm = TRUE),
    max = max(x, na.rm = TRUE),
    sd = sd(x, na.rm = TRUE)
  )
}
```

## Panorama del dataset

El archivo analizado contiene **`r scales::comma(n_obs)`** registros, **`r scales::comma(n_eventos)`** combinaciones únicas de ubicación de evento y **`r scales::comma(n_estaciones)`** ubicaciones únicas de estación.

```{r dataset-overview}
tibble(
  métrica = c("Observaciones", "Ubicaciones únicas de evento", "Ubicaciones únicas de estación", "Variables"),
  valor = c(
    scales::comma(n_obs),
    scales::comma(n_eventos),
    scales::comma(n_estaciones),
    ncol(df)
  )
) |>
  knitr::kable(caption = "Resumen general del conjunto de datos")
```

## Cómo leer este libro

- Los dos primeros capítulos recogen el **marco conceptual** del proyecto.
- Los tres siguientes reproducen la lógica del **Jupyter Book de EDA**.
- El último capítulo sintetiza los hallazgos más relevantes para la tesis y para la etapa posterior de modelación.
